最高法院刑事判決　　　　　　　　一○○年度台非字第九○號
上　訴　人　最高法院檢察署檢察總長
被　　　告　楊茂己
上列上訴人因被告詐欺案件，不服台灣台南地方法院中華民國九
十九年九月三十日第一審確定判決（九十九年度自緝字第一五號
），認為違法，提起上訴，本院判決如下：
    主  文
上訴駁回。
    理  由
非常上訴理由稱：「一、按判決不適用法則或適用不當者，為違
背法令，刑事訴訟法第三百七十八條定有明文。又時效已完成者
，應諭知免訴之判決，同法第三百零二條第二款亦有明定。又於
民國九十四年一月七日刑法修正施行前，其追訴權時效已進行而
未完成者，比較修正前後之條文，適用最有利於行為人之規定，
刑法施行法第八條之一亦定有明文。次按被告行為後，刑法第二
條、第八十條、第八十一條、第八十三條之規定，業於九十四年
二月二日修正公布，並於九十五年七月一日施行。其修正後之第
二條第一項規定『行為後法律有變更者，適用行為時之法律。但
行為後之法律有利於行為人者，適用最有利於行為人之法律。』
茲比較修正前後上開法律之規定如下：(一)修正後刑法第八十條第
一項第二款規定：『犯最重本刑為三年以上十年未滿有期徒刑之
罪者，追訴權因二十年內未起訴而消滅。』；修正前刑法第八十
條第一項第二款規定『犯三年以上十年未滿有期徒刑者，追訴權
因十年內不行使而消滅。』(二)修正後刑法第八十一條業經刪除；
而修正前刑法第八十一條規定：『追訴權之時效、期間，依本刑
之最高度計算。有二種以上之主刑者，依最重主刑或最重主刑之
最高度計算。』(三)修正後刑法第八十三條第二項第三款規定：『
依第一項後段規定停止偵查或通緝，而其期間已達第八十條第一
項各款所定期間四分之一者，其停止原因視為消滅。』；而修正
前刑法第八十三條第三項規定：『追訴權時效停止原因繼續存在
之期間，如達於第八十條第一項（修正前）各款所定期間四分之
一者，其停止原因視為消滅。』綜合比較上開修正前後刑法第八
十條、第八十一條、第八十三條之規定，以修正前刑法較有利於
被告。故本件應依修正前刑法第八十條第一項第二款、第二項、
第八十一條及第八十三條之規定：『犯三年以上十年未滿有期徒
刑者，追訴權因十年內不行使而消滅。』『前項期間，自犯罪成
立之日起算。但犯罪行為有連續或繼續之狀態者，自行為終了之
日起算。』『追訴權之時效、期間，依本刑之最高度計算。有二
種以上之主刑者，依最重主刑或最重主刑之最高度計算。』『追
訴權之時效，如依法律之規定，偵查、起訴或審判之程序，不能
開始或繼續時，停止其進行。前項時效停止，自停止原因消滅之
日起，與停止前已經過之期間，一併計算。停止原因繼續存在之
期間，如達於第八十條第一項各款所定追訴權期間四分之一者，
其停止原因視為消滅。』等規定，計算被告本件犯罪之追訴權時
效之完成日期，合先敘明。二、本件自訴意旨係以被告自七十七
年一月間起，意圖為自己不法所有，連續向自訴人大量詐購塑膠
粒，依據自訴人所提供之支票、退票理由單各四紙、送貨單影本
六紙，被告分別於七十六年十二月十二日、十二月十五日、十二
月二十日、七十七年一月五日簽發並交付三個月之遠期支票予自
訴人（票載發票日分別為七十七年三月十二日、三月十五日、三
月二十日、四月五日），並分別於七十七年二月十四日、三月四
日、三月七日接受自訴人所交付之貨物，其並未支付上開票款及
貨款總計新台幣（下同）六十五萬零三百七十五元。惟原審法院
以被告係因一時週轉困難，始未能支付上開款項，其並未對自訴
人施以任何詐術，而判決被告（被訴）詐欺取財無罪。然被告被
訴刑法第三百三十九條第一項之詐欺取財罪，其追訴權時效應已
於八十九年十月二十五日完成，其計算方式如下：刑法第三百三
十九條第一項詐欺取財罪之最重本刑為有期徒刑五年，其追訴權
時效期間依修正前刑法第八十條第一項第二款之規定為十年，加
計追訴權時效停止原因視為消滅之四分之一期間，共為十二年六
月。台灣台南地方法院檢察署（處）於七十七年四月七日開始偵
查（見台灣台南地方法院檢察署《處》七十七年度偵字第一八七
二號卷第一頁之收文章日期），至七十七年五月二十五日即台灣
台南地方法院發布通緝之日止，共計一月十八日，因偵查、審判
進行中不生時效進行之問題，此部分經過之時間即不應計入前揭
追訴權時效期間內，應另行列計。準此，本件被告被訴之連續詐
欺行為，應以七十七年三月七日為犯罪行為終了時，以該日為本
件追訴權時效之起算始點，加計前揭追訴權期間十二年六月及因
偵查、審判進行中不生時效進行問題之期間一月十八日，本件追
訴權時效應於八十九年十月二十五日完成。三、綜上所述，本件
被告被訴詐欺取財罪，其追訴權時效應於八十九年十月二十五日
完成，依首開規定，應諭知免訴之判決，原審不察，竟於九十九
年九月三十日為實體上之無罪判決，自有判決適用法則不當之違
背法令，此有最高法院九十六年度台非字第一二九號判決可參考
。案經確定，且對被告不利，爰依刑事訴訟法第四百四十一條、
第四百四十三條提起非常上訴，以資糾正。」等語。
本院按：非常上訴，乃對於審判違背法令之確定判決所設之非常
救濟程序，以統一法令之適用為主要目的。必原判決不利於被告
，經另行判決；或撤銷後由原審法院更為審判者，其效力始及於
被告。此與通常上訴程序旨在糾正錯誤之違法判決，使臻合法妥
適，其目的係針對個案為救濟者不同。兩者之間，應有明確之區
隔。刑事訴訟法第四百四十一條對於非常上訴係採便宜主義，規
定「得」提起，非「應」提起。故是否提起，自應依據非常上訴
制度之本旨，衡酌人權之保障、判決違法之情形及訴訟制度之功
能等因素，而為正當合理之考量。除與統一適用法令有關；或該
判決不利於被告，非予救濟，不足以保障人權者外，倘原判決尚
非不利於被告，且不涉及統一適用法令；或縱屬不利於被告，但
另有其他救濟之道，並無礙於被告之利益者，即無提起非常上訴
之必要性。亦即，縱有在通常程序得上訴於第三審之判決違背法
令情形，並非均得提起非常上訴。所謂與統一適用法令有關，係
指涉及法律見解具有原則上之重要性者而言。詳言之，即所涉及
之法律問題意義重大而有加以闡釋之必要，或對法之續造有重要
意義者，始克相當。倘該違背法令情形，尚非不利於被告，且法
律已有明確規定，向無疑義，因疏失致未遵守者；或其違背法令
情形，業經本院著有判例、判決或作成決議、決定予以糾正在案
，實務上並無爭議者……諸情形，對於法律見解並無原則上之重
要性或爭議，即不屬與統一適用法令有關之範圍，殊無反覆提起
非常上訴之必要性。基於刑事訴訟法第四百四十一條係採便宜主
義之法理，檢察總長既得不予提起，如予提起，本院自可不予准
許。又案件之時效已完成者，應諭知免訴之判決，刑事訴訟法第
三百零二條第二款定有明定。本件自訴人魏恒煌係以被告楊茂己
為台南市福裕實業社之負責人，自七十七年一月間起，意圖為自
己不法之所有，連續向其大量詐購塑膠粒，總價共六十五萬餘元
，除簽發付款人為台南市第一信用合作社西門分社之支票四紙抵
付部分貨款外，餘款均未給付，上揭支票屆期經提示復皆遭退票
，被告又逃匿無蹤，乃於七十七年四月七日以被告連續涉犯刑法
第三百三十九條第一項之詐欺取財罪嫌，向台灣台南地方法院檢
察處（嗣改制為台灣台南地方法院檢察署）提出告訴（七十七年
度偵字第一八七二號），因被告並未到庭，故又於同年月十七日
以被告連續涉犯同一罪嫌，改向原審法院提起自訴（七十七年度
自字第一○三號），嗣原審法院以被告已逃匿而於同年五月二十
五日發布通緝，迨至被告為警緝獲後，始再以九十九年度自緝字
第一五號案件審理，有前開告訴狀、自訴狀及台灣台南地方法院
刑緝字第二○八號通緝書、南院刑緝銷字第二四五號撤銷通緝書
可稽。是非常上訴意旨指摘被告涉犯前揭詐欺取財罪之追訴權時
效，應已於八十九年十月二十五日完成，原審法院於九十九年九
月三十日為判決時，疏未詳察，未依刑事訴訟法第三百零二條第
二款規定諭知免訴，卻以查無證據證明被告犯罪，而誤為無罪之
判決等情，縱令屬實，原審法院雖有判決適用法則不當之違背法
令。惟該無罪判決尚非不利於被告，且本件違法情形，法律已有
明確規定，實務上亦向無爭議。前揭違誤，對於法律見解既無原
則上之重要性或爭議，即不屬與統一適用法令有關之範圍，殊無
反覆提起非常上訴之必要性，應予駁回。
據上論結，應依刑事訴訟法第四百四十六條，判決如主文。
中    華    民    國  一○○  年    四    月  二十一  日
                      最高法院刑事第四庭
                          審判長法官  謝  俊  雄  
                                法官  陳  世  雄  
                                法官  魏  新  和  
                                法官  徐  文  亮  
                                法官  吳  信  銘  
本件正本證明與原本無異
                                      書  記  官  
中    華    民    國  一○○  年    四    月  二十七  日
                                                     M